【裁判字號】    94,家上,78
【裁判日期】    950627
【裁判案由】    離婚
【裁判全文】
臺灣高等法院民事判決                  94年度家上字第78號
上  訴  人  丙○○
訴訟代理人  洪堯欽律師
            李奇穎律師
被  上訴人  甲○○
訴訟代理人  胡坤佑律師
複  代理人  丁○○
上列當事人間請求離婚事件，上訴人對於中華民國94年2月23日
臺灣臺北地方法院93年度婚字第827號第一審判決提起上訴，本
院於95年6月13日言詞辯論終結，判決如下：
    主  文
原判決關於命上訴人給付被上訴人超過新台幣貳拾壹萬捌仟陸佰
肆拾肆元及自民國九十三年五月十二日起至清償日止按年息百分
之五計算之利息，暨自民國九十三年六月一日起至九十四年一月
一日止，按月於每月末日給付新台幣壹萬陸仟伍佰貳拾肆元及分
別自次月一日起至清償日止按年息百分之五計算之利息部分，及
該部分假執行之宣告與訴訟費用之裁判廢棄。
上開廢棄部分，被上訴人在第一審之訴及假執行之聲請均駁回。
被上訴人應返還上訴人新台幣肆拾萬壹仟參佰玖拾捌元自民國九
十五年三月一日起至清償日止按年息百分之五計算之利息，暨自
民國九十五年三月起每月依臺灣臺北地方法院九十四年度執字第
九二二一號強制執行事件所收取之新台幣陸萬元。
其餘上訴駁回。
第一審（除確定部分外）、第二審訴訟費用由被上訴人負擔五分
之一，餘由上訴人負擔。
    事實及理由
甲、程序方面：
    按法院廢棄或變更宣告假執行之本案判決者，應依被告之聲
    明，將其因假執行或因免假執行所為給付及所受損害，於判
    決內命原告返還及賠償，民事訴訟法第395條第2項定有明文
    。而宣告假執行之本案判決失效之回復原狀與損害賠償之聲
    明，係由被告對原告為之，其所為之聲明，係以廢棄或變更
    原告之勝訴判決為其先決事項，係類似反訴，其聲明係附於
    原有之訴訟程序，不具獨立訴訟之性質，且在第二審為之，
    無庸得原告之同意。本件被上訴人於原審判決後，已於民國
    （下同）94年3月14日持原審判決對上訴人實施假執行，並
    自94年3月起至同年10月份止向訴外人中華航空公司收取上
    訴人薪資新台幣（下同）592,067元，94年11月起並按月向
    中華航空公司收取6萬元，算至95年2月底止共收取832,067
    元。上訴人依民事訴訟法第395條第2項之規定，請求被上訴
    人應給付上訴人832,067元，及自95年3月1日起至清償日止
    按年息百分之五計算之利息，並自95年3月起至撤銷假執行
    之日止，其因原法院執字第9221號每月給付之6萬元，揆之
    首揭說明，於程序上應予准許，合先敘明。
乙、實體方面：
一、上訴人起訴主張：兩造於民國71年間結婚，伊因從事空服員
    工作，基於職務關係經常不在家，被上訴人不但不體諒，反
    而常藉故無理取鬧，不分擔打理家務，伊必須完全自行打理
    家務。被上訴人每月又將伊絕大部分之薪資所得取走，長期
    掌控伊經濟收入，伊辛苦工作所得僅有少部分之出勤旅費得
    自由管理處分。且被上訴人拒絕與伊同睡一房，雙方自86年
    起即分房而居，感情日漸淡薄。又長久以來家中均由被上訴
    人一人發號施令，主導一切，伊根本無表示意見之餘地，夫
    妻間難以溝通，無話可談。且伊如與朋友聚會較晚回家，被
    上訴人即將大門反鎖，使伊不得其門而入，須借住父母家，
    致遭朋友訕笑顏面盡失。伊因長期從事空服員工作，受制於
    時差因素作息飲食不定，又長久站立，致雙腳有靜脈瘤、血
    管曲張及糖尿病，但被上訴人從未聞問，伊下班回家須自行
    洗滌衣物、打理三餐，對於兩造共同生活之目的，已無可期
    待，雙方感情早已不睦，多年前即曾就離婚乙事協議。92年
    間因被上訴人時常無故將伊鎖於門外，致伊時常需叨擾雙親
    ，伊考量女兒吳依姍已成年於國外讀書，兒子吳肇元亦已滿
    18 歲住校就讀大學，加以伊雙親年邁乏人照顧，故經被上
    訴人同意，而於92年7月間將戶籍遷至父母住處，與父母同
    住。兩造分居後，被上訴人更變本加厲，以實際行為恐嚇伊
    ，將伊制服掛於衣櫥用利刃刺破好幾個洞，在衣服上放一把
    刀插著報紙，報紙上用紅筆框了「有天我會殺了我爸」、「
    他活者一天就要絕全家生路」兩句告，致伊心生畏懼。又長
    久以來不時無的放矢，處處懷疑伊與人通姦，竊聽伊電話，
    並到伊工作場合到處打聽，使伊於工作場合顏面盡失，且感
    覺一言一行全在被上訴人監視中，精神上痛苦不堪，被上訴
    人以上種種行為，實已侵害伊之人格尊嚴，伊精神上實受不
    堪同居之虐待，並有不能繼續婚姻之重大事由等情。爰依民
    法第1052條第1項第3款、第2項之法律關係，求為判准伊與
    被上訴人離婚之判決。
    對於被上訴人於原審所提反訴則以：伊實因受不堪同居之虐
    待而無法同居，伊有拒絕履行同居之正當理由。又兩造就家
    庭費用如何支出並無約定，被上訴人亦服務於中華航空公司
    （以下稱華航公司），年薪資所得高達907,802元，與伊無
    顯著差距，家庭生活費及子女教育費等，應依兩造經濟能力
    比例分擔。伊將薪資帳戶之存摺印章交予被上訴人，係出於
    夫妻間之互信，非以全部薪資作為家庭生活費用，亦未承諾
    每月給付7萬元之家庭生活費。縱曾承諾，伊亦已以上訴理
    由狀終止之，且十餘年來，被上訴人將伊帳戶內之薪資、利
    息、股利等全部取走，被上訴人所取走之數額早已超過伊應
    負擔之數，況吳依珊於本件訴訟前即之92年8月30日已成年
    ，吳肇元亦已於94年1月1日成年，成年後如仍須伊支付扶養
    費，應由其自行向伊請求，被上訴人並無請求權，而被上訴
    人自己有工作收入，其請求給付生活費並無理由等語，資為
    抗辯。
二、被上訴人則以：兩造於71年12月27日結婚時，婚後兩造與子
    女自77年起同住於台北市○○街261巷16號2樓，上訴人同意
    伊每月提領其薪津7萬元以上作為家庭生活及子女教育費用
    。詎上訴人自92年4月間起，經常藉故不回家，且自92年6月
    起，拒不支付家庭生活及子女教育費用，又於同年7月無故
    遷出至臺北縣中和市○○街295巷29之3號。92年11月間伊經
    華航同事告知上訴人已與訴外人乙○○多次同飛、出國同宿
    於華航組員駐外旅館同一房間，伊乃設法探查，獲悉上訴人
    與乙○○間之電話談話錄音，確信上訴人常與乙○○在乙○
    ○新店住所姦宿，伊雖曉以婚姻倫理請其迷途知返，然上訴
    人置之不理，且竟偕同乙○○同遊舊金山市並約見長女吳依
    珊。上訴人所稱伊無理取鬧、不打理家務、86年分房至今、
    日常生活無法協調、用利刃將制服刺破、衣上有一把刀插一
    份報紙云云，均非事實。因上訴人嗜賭成癮，常向伊索取家
    用與生活費以償還鉅額賭債，兩造因此常起爭議。上訴人雖
    偶有悔意與歉疚，但旋即故態復萌，徹夜聚賭至凌晨返家敲
    門，伊與子女實不堪其擾，均不願起床為其開門。伊常等候
    至凌晨二點，見上訴人尚未返家，且未通知勿鎖門，伊始鎖
    門就寢。伊獲多位華航同事告知上訴人與訴外人乙○○多次
    同機出國同宿，顏面盡失，伊顧及婚姻生活之圓滿安全，約
    見同事以了解緣由與詳情，豈能諉為虐待？至電話錄音，伊
    係為防衛自己之權利，而在家中主臥房的電話分機裝置小錄
    音機，係正當之防衛行為。伊對上訴人並無不堪同居之虐待
    事實，兩造亦無足使婚姻難以維持之重大事由等語，資為抗
    辯。並於原審提起反訴主張：吳依珊（72年8月30日生）、
    吳肇元（74年1月1日生）為兩造二名子女，上訴人自92 年4
    月間起即經常藉故不回家生活，自同年6月起拒不支付家庭
    生活及子女教育費用，並於同年7月無故遷至臺北縣中和市
    ○○街295巷29之3號，經伊到處打聽結果，上訴人與訴外人
    乙○○有多次同飛、出國同宿於華航組員駐外旅館同一房間
    之曖昧事實。上訴人顯有惡意遺棄被上訴人及子女在繼續狀
    態中之情形，伊自得訴請上訴人履行夫妻同居義務，並應自
    92年6月起至93年4月止每月7萬元，共計77萬元之家庭生活
    及子女教育費用暨法定遲延利息，及自93年5月起至96年6
    月吳肇元自國立中央大學畢業止，每月7萬元的家庭生活及
    子女教育費用等情，求為命(一)上訴人應在臺北市○○街261
    巷16號2樓履行夫妻同居義務。及(二)上訴人應給付自92年6
    月起至93年4月止每月7萬元，共計77萬元及自93年5月1日起
    至清償日止按年息百分之五計算之利息；並自93年5月起至
    96年6月止，於每月末日給付被上訴人7萬元之判決。
三、原判決駁回上訴人本訴離婚之請求，而就反訴部分判命(一)上
    訴人應與被上訴人同居。(二)上訴人應給付被上訴人77萬元，
    及自民國93年5月1日起至清償日止按週年利率百分之五計算
    之利息。(三)上訴人應給付被上訴人63萬元，及各如原判決附
    表所示利息起算日起至清償日止按週年利率百分之五計算之
    利息。(四)上訴人應自民國94年2月28日起至民國96年6月30日
    止，於每月末日給付被上訴人7萬元。並以供擔保為條件准
    免假執行之宣告，而駁回被上訴人其餘反訴之請求。上訴人
    就其敗訴部分不服提起上訴，其上訴聲明為：(一)原判決廢棄
    。(二)准上訴人與被上訴人離婚。(三)被上訴人於第一審之反訴
    及假執行之聲請均駁回。(四)被上訴人應返還上訴人執行所得
    832,067元，及自95年3月1日起至清償日止按年息百分之五
    計算之利息，並返還自95年3月份起至撤銷假執行之日止，
    每月依原法院94年度執字第9221號執行命令所領取之6萬元
    。(五)本訴、反訴之第一、二審訴訟費用由被上訴人負擔。被
    上訴人就其敗訴部分，未據聲明不服，已告確定，其答辯聲
    明為：上訴駁回。第二審訴訟費用由上訴人負擔。
四、本件上訴人主張兩造於71年12月27日結婚，育有吳依珊（72
    年8月30日註）及吳肇元（74年1月1日）二名子女。兩造自
    92年7月間起未同居共同生活之事實，有戶籍謄本在卷可稽
    （見原審卷第10至13頁），並為被上訴人所不爭執，自堪信
    為真實。至上訴人主張本於民法第1052條第1項第3款、第2
    項之法律關係，求為判准兩造離婚，則為被上訴人所否認。
    而被上訴人反訴主張上訴人履行同居義務，及每月給付7 萬
    元之家庭生活費，亦為上訴人所否認，並以前開情詞置辯，
    故本件爭點厥為：(一)上訴人是否受有被上訴人不堪同居之虐
    待？兩造之婚姻有無難以維持之重大事由？(二)被上訴人請求
    上訴人履行同居義務有無理由？(三)兩造有無約定每月由上訴
    人交付被上訴人7萬元以上作為家庭生活及子女教育費用？
    (四)被上訴人自93年6月起至96年6月止，得請求上訴人給付多
    少家庭生活費？
五、茲就兩造之爭點，析述本院得心證之理由如下：
（一）上訴人是否受有被上訴人不堪同居之虐待？有無難以維持
      之重大事由？
  １、按夫妻之一方受他方不堪同居之虐待者，他方得向法院請
      求離婚，民法第1052條第1項第3款定有明文。又有民法第
      1052條第1項以外之重大事由，難以維持婚姻者，夫妻之
      一方得請求離婚，但其事由應由夫妻之一方負責者，僅他
      方得請求離婚，民法第1052條第2項亦有明文。查兩造於
      77年間結婚，育有二名子女吳依珊、吳肇元，原同住於臺
      北市○○街261巷16號2樓，上訴人原將薪資帳戶之存摺印
      章交予被上訴人，供被上訴人提領支付家庭生活費，惟兩
      造自86年間起即未同房，嗣於92年6月起上訴人更換薪資
      帳戶存摺、印鑑及金融卡，而未再支付家庭生活費，並於
      同年7月9日搬遷至臺北縣中和市○○街295巷29之3號與父
      母同住，此有戶籍謄本在卷可稽（見原審卷第10至13頁）
      ，且為兩造所不爭執，自堪信為真實。
  ２、上訴人主張如其夜回家，被上訴人即拒絕開門，致遭朋友
      訕笑、顏面盡失，並上訴人搬遷後，在92年8月14日返家
      取物時，發現制服大衣遭刺破好幾個洞，並以一把刀插著
      一份報紙，其上「有天我會殺了我爸」、「他活著一天就
      要絕全家生路」等文字以紅筆標示，使上訴人心生畏懼，
      而受有被上訴人不堪同居之虐待云云，惟為被上訴人所否
      認，上訴人自應就此有利於己之事實負舉證之責。上訴人
      固提出照片並舉出證人戊○○為證，然被上訴人否認照片
      之真正，且上訴人既已搬遷，被上訴人如何得知上訴人將
      92 年8月24日返家，而預為上開安排，顯有疑義。而證人
      戊○○則證稱未於92年8月24日與上訴人返回撫遠街家中
      ，也沒有看過衣服上插著刀子之事（見本院卷第231頁）
      ，上訴人就此亦未提出其他證據證明以實其說，自難僅憑
      上訴人所提照片，而認被上訴人有將上訴人制服大衣刺破
      ，以刀插在報紙上，以紅筆將「有天我會殺了我爸」、「
      他活著一天就要絕全家生路」標出之行為。又證人吳新華
      雖證稱：兩造曾於10幾年前吵架，且要求吳新華擔任離婚
      之證人，又6、7年前因被上訴人不讓上訴人入門，上訴人
      始搬回與父母同住等語（見原審卷第141頁背面），然證
      人即兩造之子吳肇元則證稱：兩造吵架的原因是因上訴人
      到外面打牌很晚回家，或上訴人要被上訴人償還信用卡債
      務，他們通常1、2點睡覺，上訴人還沒有回來，被上訴人
      就把門鎖起來，上訴人一個月大概會有1到2次很晚回家等
      語（見原審卷第142頁），被上訴人亦陳稱上訴人如於凌
      晨二時前返家或有來電通知將逾時返家勿鎖門，上訴人絕
      不會故意鎖門拒其於門外。是以上訴人無法進門之原因起
      因於其過晚回家，又未事先與家人聯絡，難認被上訴人應
      負全責，難認定有何不堪同居虐待之情事存在。
  ３、又上訴人以被上訴人經常無理取鬧，終日不打理家務，上
      訴人必須自理三餐飲食及洗滌衣物，被上訴人僅盼花用上
      訴人之薪資，且其因工作受制於時差因素，作息不定，飲
      食無規律，又長久站立，致雙腳有靜脈瘤、血管曲張及糖
      尿病，被上訴人從未聞問，主張受有不堪同居之虐待云云
      ，惟查上訴人主張其因工作受制於時差因素，作息不定，
      飲食無規律，又長久站立，致雙腳有靜脈瘤、血管曲張及
      糖尿病，固據其提出照片為證，惟其主張被上訴人就此從
      未聞問，無理取鬧、不打理家務、則為被上訴人所否認，
      上訴人就此既未舉證，即難信取。上訴人雖又以所有財務
      支出皆由被上訴人掌控，其無法依其自由意志對自已之財
      產為處分、管理，主張受有不堪同居之虐待云云，然查，
      兩造婚後上訴人係自行將銀行存摺、印章、提款卡等交付
      被上訴人自行提領家庭生活費用，為兩造所不爭，則其對
      於被上訴人掌控家庭財務支出，顯非不同意。且上訴人嗣
      已更換存摺自行保管處分，亦難認其無法依其自由意志處
      分自己之財產，其以之主張受有不堪同居之虐待，應非可
      取。
  ４、另上訴人又以被上訴人因懷疑其有外遇，四處向其同事友
      人打聽，使其顏面盡失，又竊聽訴外人乙○○與其之談話
      ，主張其受有不堪同居之虐待。且兩造自86年起即已分房
      ，92年6月並已分居，已無維持婚姻之意欲，亦有難以維
      持婚姻之重大事由云云，惟被上訴人否認兩人自86年間起
      即無夫妻之生活，而92年6月間兩人所以分居，係上訴人
      自行搬離兩造共同生活之處所，難認被上訴人為可歸責，
      且查，「（問：92年11月19日是否在洛杉磯見到父親跟乙
      ○○在一起：）有，當天我是到機場接台灣來的朋友，我
      在出關門口等他，然後從從螢幕上看到我父親跟一個女人
      出來，我叫爸爸，那個女人就離開，我爸爸沒有介紹她是
      誰。我看到爸爸牽著那個女人的手，推著行李。第二天我
      爸爸到我打工的地方找我聊天，那個女生也有去，我爸爸
      介紹她說是乙○○，我問他們是否在一起，他們也大方承
      認，我當時有點難過，後來有跟媽媽說，他們當時住在我
      姑媽家，我聽爸爸說要帶何阿姨到拉斯維加斯玩」等情，
      已據證人即兩造之女兒吳依珊證述在卷（見本院卷第163
      頁），又「92年11月26日我擔任008航線勤務，我家住在
      洛杉磯，公司都有安排住旅館，所以我女兒開車到旅館接
      我回去，我會到旅館等。當天我住的旅館是FURAMA，我下
      車後，另一位同事問我是否回家，他說另一位同事丙○○
      在等機位，希望我的房間讓給他住，我看到丙○○跟另一
      位女士在旁邊，丙○○說他訂不到旅館，希望我將房子讓
      給他住，我曾聽聞丙○○家庭不和諧，我認識甲○○，我
      看那位女士不是甲○○，我就說我太太還沒有到，不知是
      否會用到旅館，就沒有把鑰匙給他，後來我太太來了，丙
      ○○又追到車邊請求我，我就把鑰匙給他」等情，亦據證
      人即上訴人之同事己○○結證在卷（見本院卷第162頁）
      ，準此，被上訴人懷疑上訴人有外遇，顯非空穴來風或出
      於胡亂疑心，則妻子於丈夫與其他女子顯有超過一般朋友
      之密切交往時，為弄清真相，而調查、打聽上訴人行跡，
      亦屬人性之常，且此亦係肇因於上訴人與訴外人乙○○過
      密之交往行為，上訴人自屬可歸責之一方，縱讓上訴人覺
      得有失顏面，亦難認係受有不堪同居之虐待。
  ５、又按「夫妻均有民法第1052條第1項所定情形之一時，雙
      方各得向法院請求離婚，不能以請求之一方亦有判決離婚
      原因，即謂其不得訴請離婚；同條第二項但書規定難以維
      持婚姻之重大事由應由夫妻之一方負責者，僅他方得請求
      離婚，係為公允而設，故難以維持婚姻之重大事由，夫妻
      雙方均須負責時，應比較衡量雙方之有責程度，僅責任較
      輕之一方，得向責任較重之他方請求離婚，有責程度相同
      時，雙方均得請求離婚，始符公平。」（最高法院90年度
      台上字第2215號判決意旨參照）。本件兩造婚姻縱因被上
      訴人打探上訴人行跡、竊聽上訴人與乙○○之電話、及上
      訴人所述各項情形而發生破綻，上訴人亦屬有責之一方，
      被上訴人縱亦有可歸責，其有責程度，亦較上訴人為輕，
      依上開最高法院判決意旨，上訴人亦不得據以依民法第
      1052條第2項但書規定，訴請離婚。
（二）被上訴人請求上訴人履行同居義務有無理由？
      按夫妻互負同居之義務，但有不能同居之正當理由者，不
      在此限，民法第1001條定有明文。查兩造與二名子女吳依
      珊、吳肇元，原同住於臺北市○○街261巷16號2樓，嗣上
      訴人於92年7月9日搬遷至臺北縣中和市○○街295巷29 之
      3號與其父母同住，為兩造所不爭，又上訴人並未受有不
      堪同居之虐待，或不能維持婚姻之重大事由，已如前述，
      而上訴人雙親雖然年邁，其母且不良於行，惟上訴人因為
      工作關係常常跑國外，在家時間不多，上訴人之父母為養
      病，已搬到南部安養院居住等情，已據證人即上訴人之父
      吳新華證述在卷（見本院卷第321至322頁），上訴人之父
      母既已搬到南部安養院居住，而不須上訴人同住照顧，且
      事實上上訴人與父母同住時，因工作關係在家時間不多，
      其顯無不能與被上訴人同居之正當理由，則被上訴人請求
      上訴人履行同居義務，非無理由。
（三）兩造有無約定每月由上訴人交付被上訴人7萬元以上作為
      家庭生活及子女教育費用？
      被上訴人主張兩造約定每月由上訴人交付被上訴人7萬元
      以上作為家庭生活及子女教育費用，惟未據舉證，並為上
      訴人所否認，自難信取。被上訴人雖以上訴人已支付多年
      ，主張上訴人已有同意云云，惟查上訴人任職華航公司，
      每月薪資均由華航公司直接匯入上訴人設於第一銀行南京
      東路分行之帳戶內，而該帳戶之存摺、印鑑、金融卡均交
      由被上訴人保管使用，為兩造所不爭，而系爭帳戶內除上
      訴人薪資外，並有股利及利息所得，於上訴人嗣更換存摺
      前，其帳戶內之存款，已全數遭被上訴人提領等情，已據
      上訴人陳明在卷，被上訴人就此亦不爭執，被上訴人既未
      能證明其每月自上訴人帳戶內提領之金額均洽為7萬元之
      數額，其主張兩造曾約定由上訴人每月交付7萬元作為家
      庭生活費用，應非可取。上訴人辯稱其係因夫妻間之互信
      而由被上訴人保管帳戶，並非全部作為家庭生活費用，亦
      未約定每月給付7萬元作為家庭生活費用，則堪信取。
（四）被上訴人自93年6月起至96年6月止，得請求上訴人給付多
      少家庭生活費？
  １、按家庭生活費用，除法律或契約另有約定外，由夫妻各依
      其經濟能力、家事勞動或其他情事分擔之，民法第1003
      條之1第1項定有明文。本件兩造就家庭生活費用之負擔，
      既未約定，自應依上訴人與被上訴人之經濟能力、家事勞
      動等情事分擔之。查上訴人92年度所得為1,131,293元、
      93年度所得為1,233,557元，而被上訴人92年度所得為
      1,007,950元、93年度所得為1,083,529元，有財政部台灣
      省國稅局綜合所得稅核定通知書92年度申報核定、93年度
      綜合所得稅結算申報所得資料參考清單影本在卷足憑（見
      本院卷第95、96、99頁），雙方經濟能力相當核屬相當。
      另斟酌兩造及二名子女共四人，兩造子女吳依珊為72年8
      月30日出生，吳肇元為74年1月1日出生，有戶籍謄本在卷
      可稽（見原審卷第12、13頁），吳依珊非在中華民國境內
      生活，兩造之子吳肇元亦已成長，上訴人自92年6月起在
      外獨居，被上訴人之家事勞動應有減輕，綜合兩造經濟能
      力、家事勞動等一切情形，本院認兩造家庭生活費用之分
      擔比例，以兩人平均分擔，各負擔2分之1較為合理。
  ２、而按家庭生活費用除舉凡應用於家庭開銷之水、電、瓦斯
      、食、衣、住、行等費用外，尚包括子女之教養費用，而
      衡諸此等日常生活支出甚為瑣碎，少有收集或留存證據，
      即應以日常生活經驗、情理，作為判斷依據。查兩造及其
      子吳肇元則均居住於台北市，兩造之女吳依珊居住於美國
      ，每月可自兩造在美國房屋租金取得美金600元，但仍有
      不足，已據吳依珊證述在卷（見本院卷第164頁），是上
      訴人主張為計算便利，關於在台家庭生活費及吳依珊不足
      部分，均按台北市之生活費用為計算標準，自屬可採。又
      按父母對於未成年子女之扶養義務，係生活保持義務，以
      未成年子女之扶養需要狀態、不可缺之需要為標準，即父
      母以其子女之生活為自己生活之一部而保持。依民法第
      1114 條第1款規定，上訴人對於兩造所生子女吳依珊、吳
      肇元固負有扶養義務，惟依上開規定得請求上訴人給付扶
      養費者為兩造子女，而非被上訴人，被上訴人除得依民事
      訴訟法第572條、第572條之1第1項規定，就未成年子女之
      扶養費，得與夫妻同居之訴一併提起外，對於家庭生活費
      用中關於已成年子女之扶養費部分，被上訴人並無請求權
      。查兩造子女吳依珊為72年8月30日出生，吳肇元為74 年
      1月1日出生，有戶籍謄本在卷可稽（見原審卷第12、13頁
      ），是被上訴人於92年9月1日以後得請求之家庭生活費，
      應不包含吳依珊之扶養費在內，又其於94年1月2日以後得
      請求之家庭生活費，則應不包括吳肇元之扶養費在內。
  ３、92年6月1日起至92年8月31日止被上訴人得請求之家庭生
      活費用：查92年度台北市四口之家每年消費性為1,078,
      389元、非非消費性支出為355,370元，合計1,433,759元
      （見本院卷第316、317頁），依此計算台北市四口之家每
      人每月之經常性支出為29,870元，上開經常性支出，本即
      包括被上訴人所述食品類、衣著及鞋襪類、房地租、水電
      費類、醫療及保健類、運輸交通、娛樂、教育及才藝等項
      支出之花費，應當可作為本件家庭生活費用參考。是兩造
      及其子女共4人之家庭生活費用於92年6月1日至92年8月31
      日三個月間共為358,440元（29,870x4x3=358,440），上
      訴人應負擔2分之1計為179,220元。惟上訴人於92年6月間
      即已搬離而自行負擔其個人之生活費用，扣除後此部分上
      訴人應給付被上訴人之家庭生活費用計為89,610元（
      179,220-29,870x3= 89,610）。
  ４、92年9月1日起至92年12月31日止被上訴人得請求之家庭生
      活費用：依上所述，兩造之女吳依珊於92年8月30日年滿
      20歲成年後，其扶養費被上訴人已不得於本件訴訟併為請
      求，被上訴人自92年9月1日起得請求之家庭生活費用，應
      不包括吳依珊之扶養費在內。而查92年度台北市三口之家
      每年消費性為874,524元、非消費性支出為258,374元，合
      計1,132,898元（見本院卷第316、317頁），依此計算台
      北市三口之家每人每月之經常性支出為31,469元，上開經
      常性支出，本即包括被上訴人所述食品類、衣著及鞋襪類
      、房地租、水電費類、醫療及保健類、運輸交通、娛樂、
      教育及才藝等項支出之花費，應當可作為本件家庭生活費
      用參考。是兩造及其子吳肇元共3人之家庭生活費用於92
      年9 月1日至92年12月31日四個月期間共為377,628元（
      31,469x3x4=377,628），上訴人應負擔2分之1計為
      188,814元。惟上訴人於92年6月間即已搬離而自行負擔其
      個人之生活費用，扣除後此部分上訴人應給付被上訴人之
      家庭生活費用計為62,938元（188,814- 31,469x4=62,938
      ）。
  ５、93年1月1日起至94年1月1日止被上訴人得請求之家庭生活
      費用：查93年度台北市三口之家每年消費性為922,158元
      、非消費性支出為267,531元，合計1,189,689元（見本院
      卷第258、259頁），依此計算台北市三口之家每人每月之
      經常性支出為33,047元，上開經常性支出，本即包括被上
      訴人所述食品類、衣著及鞋襪類、房地租、水電費類、醫
      療及保健類、運輸交通、娛樂、教育及才藝等項支出之花
      費，應當可作為本件家庭生活費用參考。是兩造及其子吳
      肇元共3人之家庭生活費用於93年1月1日起至94年1月1日
      止，每月計為99,141元（33,047X3=99,141），上訴人應
      負擔2分之1計為49,571元。惟上訴人於92年6月間即已搬
      離而自行負擔其個人之生活費用，扣除後上訴人自93年1
      月1日起至94年1月1日止每月應給付被上訴人之家庭生活
      費用計為16,524元（49,571-33,047=16,524）。
  ６、按夫妻互負扶養之義務，其負扶養義務之順序與直系血親
      卑親屬同，其受扶養權利之順序與直系血親尊親屬同。受
      扶養權利者，以不能維持生活而無謀生能力者為限。前項
      無謀生能力之限制，於直系血親尊親屬，不適用之。民法
      第1116條之1、第1117條第1項定有明文。是夫妻間仍須不
      能維持生活，方得請求配偶扶養。查94年1月2日起兩造子
      女均已成年，其扶養費被上訴人已不得於本件訴訟併為請
      求，而被上訴人任職華航公司，92年度所得為1,007,950
      元、93年度所得為1,083,529元，已如前述，足見其有謀
      生能力且非不能維持生活，則依上說明，其應不得請求上
      訴人扶養，家庭生活費兩造應平均分擔，已如前述，亦即
      二人之家庭生活費用由兩造各負擔一半，即各自負擔自已
      一人之生活費用，而上訴人於92年6月間離家起即已自行
      負擔其個人之生活費用，且兩造子女於94年1月1日均已成
      年，則被上訴人請求上訴人給付94年1月2日起至96年6 月
      30日止之家庭生活費用，即非有據。
  ７、綜上，自92年6月至93年4月30日止上訴人應給付被上訴人
      之家庭生活費用計為218,644元（89,610+62,938+16,524
      X4 = 218,644）。自93年5月1日起至94年1月1日止每月應
      付被上訴人之家庭生活費為16,524元。則被上訴人請求上
      訴人給付家庭生活費218,644元，及自反訴起訴狀繕本送
      達翌日即93年5月12日起至清償日止按年息百分之五計算
      之利息，暨自93年6月1日起至94年1月1日止按月於每月末
      日給付上訴人16,524元及分別翌日起至清償日止按年息百
      分之五計算之利息，即屬有據。
六、又按「法院廢棄或變更宣告假執行之本案判決者，應依被告
    之聲明，將其因假執行或因免假執行所為給付及所受損害，
    於判決內命原告返還及賠償」按民事訴訟法第395條第2項定
    有明文。查本件被上訴人已依原審判決聲請就上訴人之財產
    為假執行，被上訴人並已因本件假執行，於94年3月底收領
    取得33,447元、94年4月至8月底各收取8萬元、94年9月底收
    取78,620元、94年10月至95年2月底各收取6萬元，合計迄至
    95 年2月底共收領取得832,067元，並自95年3月起於每月月
    底收領取得6萬元，業經本院調取原法院94年度執字第9221
    號執行卷查閱無訛，並為兩造所不爭，惟上訴人所應給付之
    金額為218,644元及自93年5月12日起至清償日止按年息百分
    之五計算之利息，暨自93年6月1日起至94年1月1日止，按月
    於每月末日給付16,524元及分別自次月一日起至清償日止按
    年息百分之五計算之利息，已如前述，則被上訴人依原判決
    所命向上訴人收取超過上開應付金額本息即401,398元（計
    算式詳附表）及自95年3月起至每月所收取之6萬元部分，即
    失所依據，上訴人依民事訴訟法第395條第2項規定，請求被
    上訴人返還其溢領之為有理由，應予准許。
七、綜上所述，上訴人並未受有被上訴人不堪同居之虐待，不得
    依民法第1052條第1項第3款請求離婚，又兩造婚姻雖有難以
    維持婚姻之重大事由，惟就此上訴人為可歸責之一方，上訴
    人亦不得依民法第1052條第2項訴請離婚，且無拒絕履行同
    居義務之正當理由，應履行與被上訴人同居之義務，並應給
    付被上訴人自92年6月1日起至94年1月1日止之家庭生活費。
    從而，上訴人訴請離婚，為無理由，不應准許。原審此部分
    為上訴人敗訴之判決，並無不合。上訴意旨指摘原判決此部
    分不當，求予廢棄改判，為無理由，應予駁回。被上訴人反
    訴請求上訴人履行同居義務，及給付家庭生活費218,644元
    及自93年5月12日起至清償日止按年息百分之五計算之利息
    ，暨自93年6月1日起至94年1月1日止，按月於每月末日給付
    16,524元及分別自次月一日起至清償日止按年息百分之五計
    算之利息，為有理由，應予准許。逾此部分所為請求，為無
    理由，應予駁回。原審就超過上開應准許部分，為上訴人敗
    訴之判決，並為假執行之宣告，自有未洽。上訴意旨就此部
    分指摘原判決不當，求予廢棄改判，為有理由，爰予以廢棄
    改判如主文第二項所示。至於上開應准許部分，原審判命上
    訴人給付，並為假執行之宣告，核無違誤，上訴意旨就此部
    分，仍執陳詞，指摘原判決不當，求予廢棄，為無理由，應
    駁回其上訴。另上訴人本於民事訴訟法第395條第2項規定，
    請求被上訴人返還因假執行所為給付401,398元及自95年3
    月1日起至清償日止按年息百分之五計算之利息，暨自95年3
    月起依假執行所收取之6萬元部分，洵屬正當，應予准許。
    逾此部分所為之請求，為無理由，應予駁回。
八、本件事證已臻明確，兩造其餘之攻擊防禦方法及所提證據，
    經審酌後認均無礙判決之結果，爰不予一一論述。
九、據上論結，本件上訴及因假執行所為給付部分之聲明為一部
    有理由，一部無理由，依民事訴訟法第450條、第449條第1
    項、第79條但書、第395條第2項，判決如主文。
中    華    民    國    95    年    6     月    27    日
                  民事第三庭  審判長法  官  林敬修
                                    法  官  劉勝吉
                                    法  官  張靜女
正本係照原本作成。
不得上訴。
中    華    民    國    95    年    6     月    28    日
                                    書記官  廖麗蓮
附表：
一、上訴人應給付被上訴人之數額：
（一）218,644元及自93年5月12日起至清償日止之利息。
（二）93年6月1日至94年1月1日止每月16,524元及自次月1日起
      之利息。
二、以上算至94年3月31日止本息共為：
（一）本金：218,644+16,524x7=218,644+115,668=334,312元。
（二）利息：
  １、93年5月12日至94年3月31日共10月又20日，本金218,644
      元以年息5%計算之利息為9,717元：
      (一)每月利息：911元（218,644x5%÷12=911）。
      (二)10月又20日利息共9,717元（911x10+911/30x20=9717）
  ２、本金16,524元以年息5%計算每月利息為69元。93年6、7、
      8、9、10、11、12月至94年3月底之期間各為10、9、8、7
      、6、5、4個月，各茲生利息690元、621元、552元、483
      元、414元、345元、276元，合計3,381元。
  ３、上二項利息合計13,098元，
三、被上訴人於94年3月底收取33,447元，抵付利息13,098元，
    餘20,349元償還本金，償還後本金餘313,963元
    （334,312-20,349=313,963）。
四、被上訴人於94年4月底收取8萬元，抵付本金313,963元自94
    年4月1日至4月30日之利息1,308元（313,963x5%/12=1,308
    ）後，餘78,692元償還本金，償還後本金餘235,271元（
    313,963-78,692=235,271）。
五、被上訴人於94年5月底收取8萬元，抵付本金235,271元自94
    年5月1日至5月31日之利息980元（235,271x5%/12=980）後
    ，餘79,020元償還本金，償還後本金餘156,251元（
    235,271-79,020=156,251）。
六、被上訴人於94年6月底收取8萬元，抵付本金156,251元自94
    年6月1日至6月30日之利息651元（156,251x5%/12=651）後
    ，餘79,349元償還本金，償還後本金餘76,902元（
    156,251-79,349=76,902）。
七、被上訴人於94年7月底收取8萬元，抵付本金76,902元自94年
    7月1日至7月31日之利息320元（76,902x5%/12=320）後，餘
    79,680元償還本金76,902元尚餘2,778元，為被上訴人溢領
    之金額。
八、被上訴人嗣又於94年8月底收取8萬元、9月收取78,620元，
    10月至95年2月每月各收取6萬元，合計至95年2月底共溢領
    401,398元。

司法院資訊處製作；財團法人民間司法改革基金會備份。
